【裁判字號】    89,訴,786
【裁判日期】    900216
【裁判案由】    分割共有物
【裁判全文】
臺灣彰化地方法院民事判決                          八十九年度訴字第七八六號
    原      告  戊○○○
    訴訟代理人  己○○
    被      告  甲○○
                丁○○
                丙○○
                乙○○
右當事人間請求分割共有物事件，本院判決如左：
    主      文
兩造共有坐落彰化縣福興鄉○○段一九三六地號、地目田、面積０．二二四四公頃及
同段一九三七地號、地目田、面積０．二四六二公頃等二筆土地准予合併分割，其中
如複丈成果圖所示Ａ部分、面積０．０九四一公頃分由被告甲○○取得，Ｂ部分、面
積０．０九四一公頃分由原告取得，Ｃ部分、面積０．０九四一公頃分由被告丙○○
取得，Ｄ部分、面積０．０九四一公頃分由被告丁○○取得，Ｅ部分、面積０．０九
四二公頃分由被告乙○○取得。
訴訟費用由兩造按其應有部分比例各自負擔。
    事      實
甲、原告方面：
  一、聲明：如主文第一項所示及訴訟費用由被告負擔。
  二、陳述：
    (一)坐落彰化縣福興鄉○○段一九三六地號、地目田、面積０．二二四四公頃及
        同段一九三七地號、地目田、面積０．二四六二公頃等二筆土地為兩造所共
        有，兩造之應有部分各五分之一。原告有意分割系爭二筆土地，因未能與其
        他共有人取得協議，且系爭二筆土地毗鄰，地目相同，共有人及應有部分均
        相同，爰依法訴請合併分割系爭二筆土地。
    (二)對被告抗辯之陳述：
        原告起訴時提出之東西向分割方案係依兩造占有情形及留設共有道路供農機
        出入，以利兩造耕作，惟該方案既與內政部訂頒﹁耕地分割執行要點﹂第十
        六點規定不符，故改採如複丈成果圖所示之南北向分割。
  三、證據：提出土地登記謄本二件及地籍圖謄本影本一件為證。
乙、被告甲○○、乙○○方面：
  一、聲明：原告之訴駁回，訴訟費用由原告負擔。
  二、陳述：被告等同意系爭二筆土地合併分割，惟應依兩造使用現況採東西向分割
      ，若無法按東西向分割，被告等不同意分割。
  三、證據：提出六十一年十一月二十六日契約書影本一件為證。
丙、被告丙○○、丁○○方面：
  一、聲明：原告之訴駁回，訴訟費用由原告負擔。
  二、陳述：被告等同意系爭二筆土地合併分割，且應依採如複丈成果圖所示之南北
      向分割。
丁、本院依職權囑託彰化縣鹿港地政事務所指派測量員會同勘測系爭二筆土地，並繪
    製複丈成果圖到院。
    理      由
一、本件原告主張系爭二筆土地為兩造所共有，兩造之應有部分各為五分之一，目前
    均供耕作使用之事實，已據其提出土地登記謄本二件及地籍圖謄本影本一件為憑
    ，核屬相符，亦為被告等不爭執，是原告之主張自堪信為真實。
二、按各共有人，得隨時請求分割共有物；又共有物之分割方法，不能協議決定者，
    法院得因任何共有人之聲請，命以原物分配於各共有人；民法第八百二十三條第
    一項及第八百二十四條第二項分別定有明文。本件系爭二筆土地既為兩造所共有
    ，地目均為田，共有人亦相同，而兩造間就系爭二筆土地並無不分割之特約，依
    系爭二筆土地之使用目的亦無不能分割之情事，且兩造間就系爭二筆土地之分割
    方法復無法達成協議，依首揭法條規定，原告訴請合併分割系爭二筆土地，核無
    不合，應予准許。
三、兩造共有之系爭二筆土地相毗鄰，其地勢均呈南北走向之長方形，地形完整，目
    前均供耕作使用，而系爭二筆土地僅北面鄰接道路，供對外聯絡及農機出入使用
    ，其餘三面或與他人之土地鄰接，或為農水路等情，業據兩造自承在卷，並有原
    告提出之地籍圖謄本影本可按，且經本院依職權囑託彰化縣鹿港地政事務所指派
    測量員於民國八十九年十月九日會同勘測系爭二筆土地屬實，製有勘驗筆錄及複
    丈成果圖各在卷足憑。又系爭二筆土地之分割方法，固有原告及被告丙○○、丁○○等三人主張採南北向分割  (如複丈成果圖所示)，另被告甲○○、乙○○主
    張依分割前之使用現況即採東西向分割等語，惟本院認為系爭二筆土地在合併分
    割後為兩造各自單獨所有，應有各自獨立之對外聯絡通道─即應與系爭二筆土地
    北面之現有道路鄰接，不宜再如分割前使用現況之借道他共有人分管之土地供農
    機出入，避免日後再衍生袋地通行權之糾紛，從而系爭二筆土地之分割方法應採
    南北向分割即如複丈成果圖所示為適當，此復為各共有人之多數意見 (原告、被
    告丙○○、丁○○均同意此分割方法) ，對系爭土地日後之規劃利用亦屬便利。
    至被告甲○○、乙○○雖均抗辯稱系爭二筆土地若採南北向分割，各人分得土地
    呈長條狀，不利於耕作使用，且子女多人，日後更難分配耕作云云，然若依被告
    甲○○等二人抗辯之採東西向分割或在系爭土地東側預留三公尺寬之道路供農機
    出入，均與內政部訂頒之﹁耕地分割執行要點﹂第十一點 (辦理分割為單獨所有
    者，其分割後之土地宗數不得超過共有人人數。但每人每宗耕地分割後面積達○
    ‧二五公頃以上者，不在此限)或第十六點  (已辦理農地重劃之耕地，依本條例
    第十六條規定辦理分割時，不受農地重劃條例施行細則第三十四條有關最小坵塊
    土地短邊十公尺之限制。但分割後之農地坵塊，以能直接鄰接灌溉、排水設施及
    農路為原則) 規定相牴觸，是被告甲○○等二人提出之上開分割方案縱為目前兩
    造就系爭二筆土地之使用現狀，惟其分割方法既與前開法令違背，即為本院所不
    採，故諭知系爭二筆土地之分割方法如主文第一項所示。
四、又本件為分割共有物事件，被告等人在訴訟程序進行中提出各項抗辯之行為，均
    屬伸張或防衛權利所必要，爰命勝訴當事人之原告負擔訴訟費用之一部，故諭知
    訴訟費用之負擔如主文第二項所示。
五、結論：本件原告之訴為有理由，並依民事訴訟法第七十八條、第八十一條第二款
    ，判決如主文。
中      華      民      國    九十      年      二      月      十六    日
                                    臺灣彰化地方法院民事第二庭
                                        法      官    林    金    灶
右為正本係照原本作成。
如對本判決上訴，應於判決送達後二十日內向本院提出上訴狀。
中      華      民      國    九十      年      二      月      十六    日
                                        法院書記官    邱    柏    滄


司法院資訊處製作；財團法人民間司法改革基金會備份。
